【裁判字號】    90,上更(一),511
【裁判日期】    901220
【裁判案由】    偽造文書等
【裁判全文】
臺灣高等法院臺南分院刑事判決            九十年度上更(一)字第五一一號    Ｇ
      上  訴  人
      即  被  告  辛  ○  ○
右上訴人因偽造文書等案件，不服臺灣雲林地方法院八十七年度自字第三九號中華民
國八十八年一月二十日第一審判決（移送併辦案號：臺灣雲林地方法院檢察署八十七
年度偵字第四九九三號），提起上訴，經本院判決後由最高法院第一次發回更審，本
院判決如左：
      主      文
原判決撤銷。
辛○○、己○共同連續行使偽造私文書，足以生損害於他人，各處有期徒刑捌月。
      事      實
一、辛○○、己○係夫妻關係，於民國（下同）八十六年間因家庭經濟狀況甚差，負
    債累累，乃自八十六年三月二十日起，在雲林縣斗六市○○○街一一二巷三五號
    召募每會新台幣（下同）一萬元，內標制，每月二十日開標，會員（含會首）共
    三十二名之互助會，由己○擔任會首，兩人共同召募會員、收取會款及主持開標
    。詎仍週轉不靈，乃共同基於意圖為自己不法所有之概括犯意，連續於附表一所
    示之時間，在上址住處未經會員甲○○、邱華明（會員丁○○○以其夫之名義參
    加）、詹彩霞、丙○○、劉淑芬之同意，在標單上偽簽渠等之姓名，並記載高於
    當次全部參與投標會員所寫之利息，再行使標單參加競標，向會員偽稱被冒名者
    得標（標單則於開標後由辛○○丟棄致未能扣案），致各活會會員陷於錯誤而交
    付會款，足生損害於甲○○、邱華明、詹彩霞、丙○○、劉淑芬及其他互助會成
    員對於互助會運作之正確判斷與信賴：復又承上開犯意，冒名張淑媛（己○之妹
    ）及不知情之友人黃順鐵之名義入會，連續於附表二所示之時間，在標單上偽簽
    張淑媛、黃順鐵之姓名參與競標（標單則於開標後由賴釗生丟棄致未能扣案），
    得標後持該標單向各活會會員行使，致使甲○○等活會會員陷於錯誤而交付會款
    ，足生損害於張淑媛、黃順鐵及其他互助會成員對於互助會運作之正確判斷與信
    賴。辛○○、己○二人以上開方法，共詐得一百七十三萬五千一百元（每次詐騙
    會款金額及計算方法均詳如附表一、二所示）。嗣於八十七年七月二十日，甲○○發現另一會員庚○○之會單記載其加入之會為死會，經與其他會員連繫，始知
    上開冒標詐騙之事。
二、案經丁○○○自訴及甲○○、庚○○、戊○○、乙○○、壬○○告訴由臺灣雲林
    地方法院檢察署檢察官移送併辦。
      理      由
一、上訴人即被告辛○○、己○固坦承於上開時地共同召募互助會，並以活會會員劉
    淑芬、甲○○、邱華明、張淑媛、黃順鐵、丙○○、劉淑芬之名義，在標單上偽
    簽渠等之姓名，並記載標息標取會款，惟矢口否認有何偽造文書及詐欺之犯行，
    均辯稱：張淑媛有參加互助會，黃順鐵亦有同意加入，我等有向甲○○、邱華明
    、詹彩霞、丙○○、劉淑芬借標，並無虛設人頭及冒標之情事云云。經查：（一
    ）右揭事實，業據自訴人丁○○○、告訴人甲○○、庚○○、戊○○、乙○○、
    壬○○指訴在卷，並據證人詹彩霞、黃順鐵、丙○○證述綦詳，復有本件記載各
    次得標利息之互助會單乙紙在卷足憑（見原審卷第三頁）。（二）參以自訴人丁○○○指稱：我以伊夫邱華明之名義加入上開互助會，事先未同意被告借標，被
    告未曾向我提及借標之事等語（見原審卷第四十二頁反面、本院卷第三十頁正面
    ）；告訴人甲○○指稱：我於八十七年六月欲標會，辛○○告知由邱華明得標，
    八十七年四月那一會被冒標，我全然不知，未同意借標，後來才發現有問題等語
    （見偵查卷第十頁反面、原審卷第六十五頁反面、本院卷第三十頁正面）；告訴
    人庚○○指稱：八十七年六月二十日晚上，我有去看開標，丁○○○她們夫妻二
    人沒去，那天辛○○主持開標，辛○○說是邱華明以二千三得標，當晚我就繳會
    款，辛○○就在我會單上寫邱華明利息二千三，於六月底時，我碰到丁○○○，
    說她先生標到會，她很驚訝地說他們沒標等語（見原審卷第五十頁正面）；證人
    詹彩霞證稱：我事先未同意借標，第五會及第七會被冒標，辛○○於冒標後仍向
    我收活會之錢等語（見原審卷第九十頁反面、本院卷第六十七頁）；證人戊○○
    證稱：有一次丁○○○到我店裏，我問她有無標會，她說沒有等語（見原審卷第
    六十六頁反面）。證人黃順鐵證稱：我妻黃洪秀於己○來邀會時，即予拒絕不加
    入，事先未同意己○他們以我名義參加互助會，倒會後，辛○○來找我，稱冒用
    我名義，向我拜託等語（見原審卷第一０五頁）。至證人即被告己○之妹張淑媛
    雖證稱：我有參加互助會，由我繳了四、五次會款後，同意己○標會，會款由己○取用，標會後仍由我繳死會會款云云（見原審卷第九十二頁反面），然查：張
    淑媛名義之會於第二會即被標走，此與張淑媛證稱其於繳了第四、五次會款後，
    同意己○標會之情節不符，且經訊問證人張淑媛：每會會款金額多少？何時開標
    ？底標多少？會員幾名？其名義得標利息多少？均答不知道，顯然張淑媛對於互
    助會情形毫不知情，其謂確有參加互助會，孰能置信？所證自不足採。另告訴人
    甲○○指稱被告等另以案外人李月綢之名義充作人頭會員乙節，業據證人周王寶
    證稱：李月綢之合會由我繼受等語（見原審卷第九十三頁正面），則告訴人甲○○此部分之指述，容有誤會。另證人丙○○於本院調查到庭證稱：我跟兩會，其
    中一會是我太太劉淑芬之名義，自訴人丁○○○提出之會單記載我及我太太均以
    一千九百元得標，是被告冒標的，我要去標時才發現已經被他們冒標了，才爆發
    此案，被告己○要標我的會，並無事先告訴我，不過起會之初，他有跟我提過要
    借標，但我回稱以後再說，因第十七會時爆發此案，我已繳了十六會，所以己○
    與我及我太太成立之調解書均載明己○積欠我夫妻各十六萬元等語（見本院九十
    年十月三十一日訊問筆錄），有該互助會單一份及調解書二份在卷足佐（見原審
    卷第二十四、二十六頁），堪以採取。雖證人丙○○於原審證稱：起會後不久，
    辛○○夫婦曾來徵詢借標，我有同意等語（見原審卷第二十九頁），與上開互助
    會單及調解書所示內情並未吻合，顯非實情，不足採取。由以上諸證，堪認被告
    辛○○、己○於上開時地未經劉淑芬、詹彩霞、丙○○、甲○○、邱華明、張淑
    媛、黃順鐵等人之同意，擅自以渠等名義，在標單上偽簽渠等之姓名及偽載標息
    ，再行使標單參加競標無訛，其等有偽造及行使偽造標單之犯行，應堪認定。又
    其等該犯行，客觀上衡之，足生損害於甲○○、邱華明、詹彩霞、張淑媛、黃順
    鐵、丙○○、劉淑芬及其他互助會成員對於互助會運作之正確判斷與信賴，亦堪
    認定。（三）再酌以，被告等因購買房屋、車子，負有三百萬元以上之債務，每
    月並要繳房車貸款利息，另向親友借貸亦有逾一百萬元之債務，並需支付每月二
    萬元之日常生活開銷，被告二人收入每月共僅四、五萬元，業據被告等供陳在卷
    ，顯見被告二人並無清償能力，猶冒標及詐標會款，顯係有為自己不法所有之意
    圖及詐欺犯意甚明。（四）末查，本件互助會會單係由被告辛○○所書寫，所召
    募之會款亦供家用，被告二人均有召募會員、收取會款及主持開標，則被告二人
    對於冒標及虛設人頭充作會員以詐取會款，應有犯意之聯絡及行為之分擔，亦堪
    認定。故被告等上開所辯，顯均係事後避重就輕之詞，不足採信，其等事證明確
    ，犯行均堪認定。
二、按民間互助會標單，僅記載姓名及利息金額，依互助會習慣，填寫金額係表示欲
    標取會款之利息，姓名部分代表出價標取會款之會員，自足以表示一定用意之證
    明，依刑法第二百二十條第一項規定，應以文書論。被告辛○○、己○冒用會員
    甲○○、邱華明、詹彩霞、張淑媛、黃順鐵、丙○○、劉淑芬之名義，使用渠等
    姓名填寫利息於標單上投標詐取會款，足以生損害於甲○○、邱華明、詹彩霞、
    張淑媛、黃順鐵、丙○○、劉淑芬及其他互助會成員對於互助會運作之正確判斷
    與信賴，所為均係犯同法第二百十六條、第二百二十條第一項、第二百十條之行
    使偽造準私文書罪及同法第三百三十九條第一項詐欺取財罪。又自訴人雖未就被
    告等冒甲○○、詹彩霞、張淑媛、黃順鐵、丙○○、劉淑芬等人之名義詐標會款
    部分提起自訴，惟此部分與自訴成罪部分有連續犯之裁判上一罪關係，為自訴效
    力所及，本院自得一併審理，附此說明。又被告偽造署押係偽造準私文書之一部
    行為，又偽造標單之低度行為為其後之行使高度行為所吸收，均不另論罪。被告
    二人間有犯意之聯絡及行為之分擔，均為共同正犯。被告等每次冒標或詐取會款
    之行為，係以一個詐欺行為而騙取各該活會會員之會款，係一行為而觸犯數詐欺
    罪名，應依想像競合犯之規定，從其一詐欺罪處斷。又渠等先後多次行使偽造準
    私文書及先後多次詐欺犯行，時間緊接，犯罪構成要件相同，均顯係基於概括犯
    意反覆而為，應各依連續犯規定論以一罪，並均加重其刑。又所犯行使偽造準私
    文書與詐欺取財罪間，有方法結果之牽連關係，為牽連犯，應從一重行使偽造準
    私文書罪處斷。
三、原審因認被告辛○○、己○二人罪證明確，予以論罪科刑，固非無見。惟查，本
    件會員丙○○以其名義入會一會部分，被告二人於八十六年十一月二十日擅以丙○○名義書立標單，以一千九百元標詐會款，此情業據證人丙○○於本院到庭證
    述明確，並經本院認定屬實如上所述，此部分原判決疏未詳查，遽予認被告無此
    冒標行為，而未予論罪，尚有未當。被告二人上訴意旨，仍執前詞否認犯罪，雖
    不足取，惟原判決既有上開可議之處，應予撤銷改判。爰審酌被告等犯罪之動機
    、目的、手段、次數、詐騙數額及犯罪後之態度等一切情狀，各改量處有期徒刑
    八月。至於標單上偽造之甲○○、邱華明、詹彩霞、丙○○、劉淑芬、張淑媛、
    黃順鐵等人之署押部分，因被告等於開標後已將標單丟棄滅失均不存在，業據被
    告等供陳在卷，故不予宣告沒收，附此敘明。
據上論斷，應依刑事訴訟法第三百六十九條第一項前段、第三百六十四條、第二百九
十九條第一項前段，刑法第二十八條、第五十六條、第二百十六條、第二百十條、第
二百二十條第一項、第三百三十九條第一項、第五十五條，罰金罰鍰提高標準條例第
一條前段，判決如主文。
中    華    民    國      九十      年      十二      月      二十      日
                                  臺灣高等法院臺南分院刑事第一庭
                                      審判長法官  鄭    文    肅
                                            法官  黃    三    哲
                                            法官  王浦    傑
右正本證明與原本無異。
如不服本判決，應於判決送達後十日內向本院提出上訴狀，其未敘述理由者並應於提
出上訴狀後十日內向本院補提理由書（應附繕本)。
                                      法院書記官  蔡    振    豐
中    華    民    國      九十      年      十二      月      二十      日
附錄本案論罪科刑條文：
刑法第二百十六條：
行使第二百十條至第二百十五條之文書者，依偽造、變造文書或登載不實事項或使登
載不實事項之規定處斷。
刑法第二百十條：
偽造、變造私文書，足以生損害於公眾或他人者，處五年以下有期徒刑。


司法院資訊處製作；財團法人民間司法改革基金會備份。
